【裁判字號】    98,訴,2129
【裁判日期】    990309
【裁判案由】    給付違約金等
【裁判全文】
臺灣板橋地方法院民事判決              98年度訴字第2129號
原      告  丙○○
訴訟代理人  庚○○
原      告  茶米不動產仲介經紀有限公司
法定代理人  丁○○
訴訟代理人  戊○○
被      告  乙○○
訴訟代理人  李進成律師
複代理人    辛○○
上列當事人間請求給付違約金等事件，本院於中華民國99年2 月
23日言詞辯論終結，判決如下：
    主      文
原告之訴及假執行之聲請均駁回。
訴訟費用由原告丙○○負擔四分之三，餘由原告茶米不動產仲介
經紀有限公司負擔。
    事實及理由
一、原告主張：
  (一)被告為台北縣板橋市○○○街84巷100 弄2 號房屋及坐落土
    地（下稱系爭房屋）之所有權人，於民國98年3 月15日委託
    原告茶米不動產仲介經紀有限公司（下稱茶米房屋）出售系
    爭房屋，約定服務費為出售系爭房屋成交價4%。嗣於98年3
    月19日，原告茶米房屋仲介原告丙○○與被告簽買賣契約，
    總價款新台幣（下同）820 萬元，但因系爭房屋仍出租於訴
    外人林春欉，為順利排除租約，使承租人搬遷，雙方特於第
    11條約定「買賣雙方自立約起至98年5 月20日止排除本建物
    之租約，若屆期租約無法排除則雙方再行協議，協議不成立
    則本契約無條件解除，買方已付價金，全部無息返還」。為
    解除告被告與林春欉之租約，原告茶米房屋曾與林春欉進行
    數次協商，並於98年5 月1 日向台北縣樹林市調解委員會申
    請調解，然均無法解決。98年5 月20日雙方約定期限將至時
    ，雙方又行協議，欲對林春欉提起訴訟，盼以訴訟方式排除
    租約，乃特委由律師對林春欉及現占有人邱子淵、吳美玉向
    鈞院提起返還房屋訴訟，並經鈞院以98年度訴字第1182號受
    理在案，故雙方已依契約第11條「再行協議」，並決議以訴
    訟方式終止租約。詎於訴訟進行中，被告於98年8 月11日單
    方面以板橋溪昆郵局第91號存證信函解除雙方間之買賣契約
    ，並委託律師將前揭訴訟撤回，為此，原告丙○○寄亦寄發
    板橋號昆郵局第93號存證信函，表示不同意解約，原告茶米
    公司亦寄發樹林育英郵局第274 號存證信函，請被告出面解
    決，然被告均不理會，原告丙○○乃以板橋溪昆郵局第103
    號存證信函解除雙方之買賣契約，並提起本件訴訟。
  (二)按依原告丙○○與被告簽訂之買賣契約第9 條2 項約定：「
    賣方如不履行契約所定各項義務者，即為賣方違約，買方得
    限期催告履行，逾期仍不履行即解除契約，賣方應將所收價
    款退還外，並應同時賠償與已繳價款同額之違約罰金。」查
    被告單方解除買賣契約，在原告丙○○通知出面解決均不出
    面，且雙方依買賣契約第11條「再行協議」以訴訟方式排除
    租約，卻單方撤回訴訟，致買賣契約無法順利進行，被告已
    違反本契約自明，原告丙○○爰依買賣契約第9 條2 項之約
    定，請求被告支付違約金105 萬元。又原告茶米房屋與被告
    簽訂之專任委託銷售契約書第4 條1 項之約定：「甲方應按
    成交價額的百分之4 計付乙方服務費。」被告單方面違約，
    致原告茶米房屋受有本件買賣總價額820 萬元之4%之服務費
    即328,000 元之損害，原告茶米房屋爰依專任委託銷售契約
    書第4 條1 項之約定，請求被告給付328,000 元之服務費。
  (三)併為聲明：1.被告應給付原告丙○○105 萬元及自起訴狀繕
    本送達翌日起至清償日止，按年息百分之5 計算之利息。2.
    被告應給付原告茶米房屋328,000 元及自起訴狀繕本送達翌
    日起至清償日止，按年息百分之5 計算之利息。3.原告願供
    擔保請准告假執行。
二、被告則抗辯：
  (一)原告丙○○與被告於98年3 月19日就系爭房屋訂立不動產買
    賣契約，當時因系爭房屋乃出租狀態，原告丙○○要求除去
    租賃，被告因認民法買賣不破租賃，故認難以同意，於是在
    原告丙○○之要求下，簽訂第11條之特別約定，依此條款可
    知，兩造係合意至98年5 月20日止，系爭房屋上之租約無法
    排除且兩造協議不成立，為買賣契約之解除條件，而查系爭
    房屋上之租約至98年5 月20日尚無法排除，被告於同年月19
    日已另案對系爭房屋之承租人起訴，且原告丙○○於98年5
    月20日屆滿後未再行要求協議，故雙方之買賣契約於98年5
    月20日已因解除條件成就而當然失其效力，無須另以意思表
    示為之，更不待另行為解除權之行使。
  (二)原告主張被告所提之對訴外人林春欉及現占有人提返還房屋
    訴訟，視同被告願意延展兩造協議期間，應待訴訟判決確定
    之日方為兩造協議之最終時點，今被告將該訴撤回，並將系
    爭房屋售予他人，係屬違約兩造間買賣契約之違約行為，惟
    查兩造至98年5 月20日止亦未再協議，而被告所提之上開訴
    訟及嗣後之撤回，皆為本身權利之正當行使，與兩造間協議
    期間是否延展無任何關係，原告執拗稱被告提起上開訴訟，
    視同被告願意延展兩造協議期間，要無足採信。且兩造間之
    買賣契約於98年5 月20日既已因解除條件成就而當然失其效
    力，則被告自有權將系爭房屋出售予第三人，故原告主張被
    告該出售行為屬違約情事，實無理由。
  (三)退步言之，縱本件買賣契約於98年5 月20日未因解除條件成
    就而當然失其效力，惟被告於98年8 月11日以板橋崑郵局91
    存證信函催告原告丙○○，請其於收到該存證信函七日內至
    原告茶米公司簽立解除買賣契約協議，逾期則以該存證信函
    為解除契約之催告，期滿則視為解除契約，不另行催告，而
    原告丙○○未依限簽立解除買賣契約協議，則期滿後本件買
    賣契約視同已為解除，被告將系爭房屋出售予第三人，自屬
    本身權利之正當行使，並無違約情事存在。
  (四)原告茶米房屋與被告間雖曾簽訂專任委託銷售契約書，其中
    第4 條第1 項約定：「甲方應按成交價額的百分之4 計付乙
    方服務費。」惟該服務費給付之前提為符合同條第2 項「甲
    方與買方訂立不動產買賣契約」，或有同條第3 項所列，包
    括「1.甲方自行出售或經第三人介紹出售時。2.因可歸責於
    甲方之事由而片中止本委託契約。3.業已達成委託條件，而
    買賣契約不履行可歸責甲方時。4.簽立不動產買賣契約後，
    因可歸責甲方之事由，使買賣契約撤銷或解除時。5.甲方於
    委託期限函屆滿後2 個月後，與乙方所曾介紹之客戶成交時
    。」等情形。而本件被告雖曾與原告茶米房屋所介紹之買方
    訂立不動產買賣契約，該買賣契約嗣後已經解除條件成就而
    當然失其效力，故不符合專任委託銷售契約書第4 條第2 項
    之約定，另被告於委託銷售期間內（98年3 月15日至98年3
    月25日），並未自行出售或經第三人介紹出售，且該買賣契
    約之不履行，係因解除條件成就，非可歸責被告事由，故本
    件亦不存有專任委託銷售契約書第4 條第3 項之情形，被告
    給付服務費之前提條件並未成就，原告茶米房屋請求被告給
    付服務費328,000 元，亦無理由。
  (五)併為答辯聲明：原告之訴及其假執行之聲請駁回；如受不利
    判決，願供擔保請准宣告免為假執行。
三、被告與原告茶米房屋於98年3 月15日訂立專任委託銷售契約
    書，委託原告茶米房屋出售其所有之系爭房屋，約定服務費
    為出售系爭房屋成交價4%；同年月19日，原告茶米房屋仲介
    被告與原告丙○○簽訂不動產買賣契約書，總價款820 萬元
    ，因系爭房屋仍出租於訴外人林春欉，乃於買賣契約書第11
    條特別約定：「買賣雙方約定自立約起至98年5 月20日止排
    除本建物之租約，若屆期租約無法排除則雙方再行協議，協
    議不成立則本契約無條件解除，買方已付價金，全部無息返
    還」等情，為兩造所不爭執，並有原告提出之專任委託銷售
    契約、不動產買賣契約書影本各1 件在卷可稽，自為真實。
四、得心證之理由：
  (一)原告雖主張為解除被告與林春欉之租約，經原告茶米房屋與
    林春欉協商、申請調解，均無法解決後，於98年5 月20日約
    定期限將至時，雙方又協議，欲對林春欉提起訴訟，盼以訴
    訟方式排除租約，乃委由律師對林春欉及現占有人提起返還
    房屋訴訟，經本院以98年度訴字第1182號受理，故雙方已依
    買賣契約書第11條約定「再行協議」以訴訟方式終止租約，
    詎於訴訟進行中，被告於98年8 月11日以板橋溪昆郵局第91
    號存證信函解除雙方間之買賣契約，並委託律師將前揭訴訟
    撤回云云，並提出調解不成立證明書、民事起訴狀、民事撤
    回既聲請退費狀、板橋溪昆郵局第91號存證信函等信影本為
    證，且證人即負責仲介本件買賣之原告職員己○○亦證稱：
    98年5 月20日有協議成立，因在此之前原告有同意代替提起
    訴訟決系爭房屋租賃問題等語（見本院卷第66至67頁）。惟
    查，原告主張雙方已依買賣契約書第11條約定再行協議以訴
    訟方式與林春欉終止租約一節，非但為被告所否認，並經證
    人即代理被告處理本件買賣事宜之甲○○（被告之弟）到庭
    證稱：98年5 月20日之後租約沒有辦法排除，伊有問原告茶
    米房屋是否再簽訂買賣契約，但原告茶米公司說不用，只向
    伊說會幫忙介紹律師打官司；又自簽約後伊就未再與原告丙
    ○○見過面，直至98年8 月份撤回返還房屋訴訟後才再與她
    見面，伊未曾與原告丙○○約定以訴訟方式解決系爭房屋之
    租賃問題，5 月20日之前是希望他們排除租約，並不是再行
    協議等語（見本院卷第88至90頁），又依原告所提出原告丙
    ○○寄發予被告，表示不同意被告解除契約之板橋溪昆郵局
    第93號存證信函（見本院卷第19至25頁），其中載有：「六
    、買賣合約書第11條載明：買賣雙方（約）定，自立約日起
    98年5 月20日止，排除本建物之租約，若屆期租約無法排除
    則雙方再行協議，協議不成立，則本契約無條件解除，買方
    已付價金，全部無息返還。本人並未與台端進行協議，本人
    聽茶米房屋老闆戊○○及店長李興民告知：老闆戊○○與您
    約定98年8 月12日晚上6 點在茶米房屋公司先行約談，戊○
    ○老闆等台端至7 點30分，期間老闆戊○○有撥打電話給台
    端至少10通，台端未接，老闆戊○○與店長李興民到台端家
    門口叫門，找台端協議此事，老闆戊○○在鐵門縫看見台端
    ，叫台端開門商談，台端不願理會，本人有感台端作法有違
    常理。」等語，可知原告丙○○本人於上開存證信函內亦坦
    認於98年5 月20日屆期無法排除系爭房屋租約後，未曾與被
    告再行協議系爭房屋買賣契約之存續，足見原告主張以訴訟
    方式終止與林春欉終止租約，為被告與原告丙○○間之「再
    行協議」內容，顯非可採。
  (二)原告雖又主張98年5 月20日後，被告有授權原告茶米房屋代
    其以訴訟方式解決系爭房屋之租賃糾紛，且裁判費係由原告
    茶米房屋代為繳納云云，並提出代收裁判費收據、本院自行
    收款項統一收據影本各1 件為證，然查關於此節，證人甲○
    ○係證稱：有關律師費伊出的，裁判費部分是在與原告茶米
    房屋簽約時，雙方同意由買賣前金提撥，後來撤回訴訟後已
    將裁判費電匯給原告茶米房屋等語（見本院卷第89頁），要
    難以原告茶米房屋先代墊裁判費即認屬所謂之「再行協議」
    況且，被告委託原告茶米房屋代其提起訴訟，乃屬被告與原
    告茶米房屋間之委任關係，與原告丙○○無涉，更難認屬被
    告與原告丙○○間依上開買賣契約書第11條約定所為之「再
    行協議」，是原告上開主張亦無足取。
  (三)按附解除條件之法律行為，於條件成就時，失其效力，民法
    第99條第2 項定有明文。又附有解除條件之法律行為，於條
    件成就時當然失其效力，無待於撤銷之意思表示，最高法院
    31年上字第3433號判例亦可資參照。查本件不動產買賣契約
    書第11條特別約定之內容係該契約所附之解除條件，於98年
    5 月20日契約屆期後，被告與原告丙○○既未再行協議，且
    被告嗣又已於98年8 月11日以板橋溪昆郵局第91號存證信函
    通知原告丙○○解除渠等間之買賣契約，則應可認渠等間之
    協議已無成立之可能而不成立，本件不動產買賣契約已因解
    除條件成就而當然失其效力，被告並未違反契約第9 條有關
    違約罰責之約定，應無疑義。又被告與原告茶米房屋間訂立
    之專任委託銷售契約書第4 條第1 項固約定：「甲方應按成
    交價額之百分之4 計付乙方服務費。」然本件系爭房屋之買
    賣契約並因原告茶米房屋之仲介而「成交」，被告並無給付
    原告茶米房屋服務費之義務，亦灼然無疑。
五、綜上所述，原告丙○○依買賣契約書第9 條第2 項之約定，
    請求被告給付違約金105 萬元及自起訴狀繕本送達翌日起至
    清償日止，按年息百分之5 計算之利息；被告茶米房屋依專
    任委託銷售契約書第4 條第1 項之約定，請求被告給付服務
    費328,000 元及自起訴狀繕本送達翌日起至清償日止，按年
    息百分之5 計算之利息，均無理由，應予駁回。其等假執行
    之聲請亦失所附麗，應併予駁回。
六、因本件事證已臻明確，兩造其餘主張、陳述及所提之證據，
    經本院審酌後，認均與本案判斷結果無影響，毋庸再予一一
    審酌，附此敘明。
七、結論：原告之訴為無理由，依民事訴訟法第78條、第85條第
    1 項但書，判決如主文。
中    華    民    國    99    年    3     月    9     日
                  民事第一庭    法  官  高文淵
上列正本係照原本作成
如對本判決上訴，須於判決送達後20日內向本院提出上訴狀
中    華    民    國    99    年    3     月    9     日
                                書記官  黃瀅螢

司法院資訊處製作；財團法人民間司法改革基金會備份。
